【裁判字號】    90,家上,49
【裁判日期】    901113
【裁判案由】    離婚
【裁判全文】
臺灣高等法院臺南分院民事判決  九十年度家上字第四九號
      上  訴  人  乙○○
      被上訴人    甲○○
右當事人間請求離婚事件，上訴人對於臺灣臺南地方法院中華民國九十年四月三十日
九十年婚字第七四號第一審判決提起上訴，本院判決如左：
      主      文
上訴駁回。
第二審訴訟費用由上訴人負擔。
      事      實
甲、上訴人方面：
    一、聲明：求為判決：（一）原判決廢棄。（二）准上訴人與被上訴人離婚。（
        三）兩造之子女江俊逸、江昭螢之權利義務由上訴人行使負擔。
    二、陳述：除與原判決記載相同者，予以引用外，補稱：
    （一）原審駁回上訴人之訴，無非以(一)被上訴人對上訴人之侵害，是否已達致使
          上訴人不堪同居之虐待，非無細究之餘地，(二)被上訴人本身及其父母態度
          之轉變，亦堪認將使上訴人對之前與被上訴人婚姻生活之點滴所產生之疑
          慮及不安得以化解云云為由。惟民法第一千零五十二條規定夫妻之一方得
          訴請離婚，係以有第一項及第二項所定事由為限，其反面解釋應為有該第
          一項及第二項所規定之情事發生時，法院應准夫妻之一方之離婚請求，乃
          為可成立之解釋，與夫妻之一方，未來是否會改變，並無關聯，其理甚為
          簡單，蓋有法文所規定之情事發生時，乃確定之事實，未來是否會改變，
          乃不確定之狀態，法院僅能就確定之事實，認定其法律效果，不能以不確
          定之狀態要求當事人接受之故。又被上訴人有毆打上訴人，為被上訴人所
          自認之事實，並經被上訴人之母與所舉證人王焦結證屬實，原審竟以上訴
          人之被毆是否致使上訴人不堪同居之虐待為由，駁回上訴人之訴，完全不
          顧上訴人之人性尊嚴，更何況夫妻口角爭執均在室內，外人不易得，如今
          竟能讓外人知悉，其實際次數必較證人王焦所稱之兩次為多，如此還未達
          致使上訴人不堪同居之虐待嗎？再原審稱「被上訴人本身及其父母態度之
          轉變，亦堪認將使上訴人對之前與被上訴人婚姻生活之點滴所產生之疑慮
          及不安得以化解」云云，應已得被上訴人本身及其父母態度，確對上訴人
          已造成疑慮及不安之心證，婚姻存續中，一方生活在疑慮與不安中，不是
          在精神上有不堪同居之虐待嗎？原審以未來不確定之狀態為理由，否決已
          確定發生之事實之法律效果，其不合法，實無待論。
    （二）上訴人長期遭受婚姻暴力，百般無奈始訴請離婚，加以被上訴人長期吸食
          毒品，向上訴人要錢未果，即動手打人，上訴人已達無法忍受之程度，爰
          依不堪同居虐待之事由訴請離婚，並請求監護兩造所生子女。
    三、證據：除援用第一審所提證據外，聲請訊問証人即兩造所生子女江俊逸。
乙、被上訴人方面：
    一、聲明：求為判決駁回上訴。
    二、陳述：除與原判決記載相同者，予以引用外，補稱：伊出獄至今未曾施用毒
        品，除打過上訴人一巴掌外，未曾毆打上訴人，上訴人所述，均非事實，如
        判決離婚，伊堅持要監護子女。
    三、證據：除援用第一審所提證據。
丙、本院依職權當庭採取被上訴人尿液囑託台南市衛生局化驗有無毒品反應。
      理      由
一、上訴人起訴主張：兩造結婚至今已六年餘，育有二名子女江俊逸、江昭螢，自結
    婚以來，被上訴人工作不穩定，屢犯毒癮，家庭生活費用多依賴上訴人工作支付
    ，被上訴人除因觸犯煙毒條例在監服刑二年六個月外，常為施用毒品而向上訴人
    索取錢財，並常藉口生活瑣事與上訴人發生衝突，進而多次毆打上訴人，上訴人
    實已不堪被上訴人同居之虐待，不得已乃於八十九年七月二日攜同二名子女寄居
    在台北姊姊家中，爰依民法第一千零五十二條第一項第三款之規定，訴請准與被
    上訴人離婚，又由被上訴人之行為可知其並不適宜監護兩造所生之子女，爰併訴
    請准將兩造子女之權利義務由上訴人行使負擔之判決。被上訴人則以：伊出獄至
    今未曾施用毒品，除打過上訴人一巴掌外，未曾毆打上訴人，上訴人所述，均非
    事實，本件應尚未達到不堪同居虐待而需離婚之地步，又兩造如判決離婚，子女
    之監護應由伊行使等語，資為抗辯。
二、查兩造於八十三年四月二十八日結婚，婚後育有子女江俊逸（八十三年九月十六
    日生）、江昭螢（八十七年八月二十七日生），現婚姻關係仍存續中，被上訴人
    曾因施用毒品，經台灣台南地方法院以八十三年度訴字第一六八六號刑事判決判
    處有期徒刑三年三月確定，於八十四年一月十九日入監服刑，迄至八十六年八月
    間假釋交付保護管束，又上訴人自八十九年七月二日攜同子女離家，迄今未返回
    與被上訴人同居之事實，為兩造所不爭執，並有戶籍謄本附卷可稽，且經原審依
    職權調取該院八十三年度訴字第一六八六號刑事卷宗核閱屬實，此部分之事實堪
    信為真實。
三、按夫妻之一方受他方不堪同居之虐待，固得依民法第一千零五十二條第一項第三
    款之規定請求離婚，惟請求離婚之一方對於此項受他方不堪同居虐待之事實，除
    依法律規定無庸舉證外，應負舉證之責任，且惟所謂不堪同居之虐待，係指予以
    身體上或精神上不可忍受之痛苦，致不堪繼續同居者而言，如非客觀的已達於此
    程度，不容夫妻之一方，以主觀之見解，任意請求與他方離婚。查上訴人主張其
    受被上訴人不堪同居之虐待，無非係以被上訴人多次對其身體施以暴力，並造成
    其精神上之壓力，且被上訴人長期吸食毒品，致其無法忍受等情為據，惟此為被
    上訴人所否認，辯稱：伊出獄至今未曾施用毒品，除打過上訴人一巴掌外，未曾
    毆打上訴人等語。上訴人雖提出台南市立醫院八十七年九月二十三日出具之驗傷
    診斷書、台灣台北地方法院八十九年度家護字第二一八號民事通常保護令等影本
    各一件，並聲請訊問證人丙○○、蔡王選，及兩造所生子女江昭螢等為其證明方
    法，然上訴人所提出之驗傷診斷書係八十七年九月二十三日，距其提起本件訴訟
    已近二年，被上訴人於八十九年六月六日因與上訴人爭執而毆打上訴人，經上訴
    人向台灣台北地方法院聲請核發保護令，固經原審依職權調取台灣台北地方法院
    八十九年度家護字第二一八號民事通常保護令事件卷宗核閱屬實，除此之外，證
    人即上訴人之姊丙○○雖於原審證稱：「八十九年三月底原告（即上訴人）打電
    話給我，電話中她一直哭，也不說是何原因，所以我在八十九年四月一日到她玉
    井家中看她，我看到她手臂上有瘀青，她說被被告（即被上訴人）打的，後來我
    就開車載原告回娘家，至於兩造的婚姻狀況我不是很清楚。」等語（見原審九十
    年三月十九日言詞辯論筆錄），證人即上訴人之母蔡王選於原審雖亦證稱：「兩
    造常常吵架，被告常常毆打原告，原告生老二時在坐月子，被告有打過原告一次
    ，被告叫原告回娘家跟我借錢，我不借，被告就打原告，當時我是沒有親眼看到
    ，第二天我送東西給原告吃時，我看到原告的臉都腫起來了，我才知道原告被被
    告打，除了這次外，同樣在原告生老二坐月子時，被告也是為了錢，當著我的面
    要打原告，經我阻擋，原告才沒被打，還有一次原告的姊姊帶原告回娘家，我看
    到原告的手臂有瘀青，但原告被毆打的原因及情形我不太瞭解，除了這幾次外，
    原告常常被被告毆打都是聽原告講的。」等語（詳原審九十年四月十八日言詞辯
    論筆錄），惟該二證人均未目睹被上訴人毆打上訴人之經過，單憑彼等證述聽自
    上訴人之轉述及見上訴人手臂有瘀青、臉腫等語，並無法證明被上訴人有時常毆
    打上訴人之情事。參以兩造結婚近七年，被上訴人除前揭相隔二年之侵害行為外
    ，上訴人於原審時所列舉被上訴人虐待之各項事實，泰半為夫妻間生活上爭執之
    瑣事，且多係因被上訴人工作收入不穩定及染有施用毒品之惡習，暨與公婆間相
    處所產生之磨擦所導致，此亦為上訴人於原審所自承，然被上訴人目前從事健康
    保養工作，並協助其父親承包水電業之粗工工作，月入約六萬餘元乙節，業據被
    上訴人提出證明書一件為證，且被上訴人否認其現仍有在施用毒品，經本院於九
    十年八月十日採集被上訴人之尿液送驗，據台南市衛生局驗覆並無嗎啡、安非他
    命等毒品反應（見本院卷第四十四頁），兩造所生子女江昭螢到庭復無法明確指
    出被上訴人施用毒品之細節，所述復與本院當庭勘驗被上訴人手臂部位無注射痕
    跡相異，上訴人又無法再為舉證證明之，應信被上訴人自八十六年八月假釋後未
    再施用毒品。另上訴人於原審復陳稱公公對伊很好，婆婆對伊不是很好，但自從
    八十九年三月一日以後婆婆對伊之態度已有改善等語，再參以證人即被上訴人之
    父江靖哲於原審證稱：「我兒子（即被上訴人）之前有吸毒的習慣沒錯，但雙方
    （即兩造）不是常吵架，他們（即兩造）的感情也是普通，不是很壞，原告（即
    上訴人）不願與公婆住，所以他們常會因此有衝突，我兒子脾氣較不好，他講話
    比較大聲而已，我也沒看過我兒子打過原告，但是曾經聽過被告（即被上訴人）
    打過原告耳光一次，他們的爭吵大部分因為生活上的小事，我及我太太對原告都
    不錯，我也沒聽過我兒子跟原告要錢。」等語（見原審九十年三月十九日言詞辯
    論筆錄），證人即被上訴人之母蔡碧珠於原審證稱：「兩造的感情還不錯，只是
    夫妻間偶有口角及爭執，但還不至於達到要離婚的地步，我及我先生都對原告不
    錯，以前他們吵架，被告有打過原告一、二次耳光，其他未曾有看過被告打原告
    ，他們吵架是什麼原因我也不知道，但我兒子現在沒有再吸食毒品，也沒有常常
    向原告家人借錢，‧‧‧」等語（見原審九十年三月二十八日言詞辯論筆錄），
    證人王蕉於原審結證稱：「我住被告家附近，跟兩造及被告的公婆感情都很好，
    對他們的婚姻狀況很瞭解，據我所知，原告的公婆對原告非常好，但被告以前雖
    然有施用毒品，我也有勸被告不要再施用，被告現在已經戒毒，也有努力在工作
    ，賺的錢也有給父母，確實整個人都有改變了，我覺得原告應該再給被告一次機
    會，我知道被告有打過原告二次，但我不知道是什麼原因打原告，一次打原告手
    臂，造成原告手臂瘀青，另一次沒有打到，我很少看到他們吵架，他們的感情還
    不錯。」等語（見原審九十年三月二十八日言詞辯論筆錄），兩造婚姻並非沒有
    挽回之機會，本院認兩造之婚姻生活或有因日常瑣事而生衝突，被上訴人前此二
    次粗暴之行為，固應受到非難，然現並無證據證明其有施用毒品之事實，上訴人
    自八十九年七月二日攜同子女離家迄今已一年餘，此一分居期間被上訴人前不當
    行為應有令其反省改善之空間，客觀上尚難認已達使上訴人身體上或精神上不可
    忍受之痛苦，致不堪繼續同居之程度，是上訴人以其受被上訴人不堪同居之虐待
    為由，請求裁判離婚，揆諸首揭說明，為無理由，應予駁回。又上訴人請求與被
    上訴人離婚，既不應准許而遭駁回，其請求兩造子女之權利義務由伊行使負擔，
    即無必要，應併予駁回。
四、原審據上而為駁回上訴人離婚及監護子女之請求，於法並無違誤。上訴意旨仍執
    前詞指摘原判決不當，求予廢棄改判，為無理由，應予駁回其上訴。至於兩造其
    餘攻擊防禦方法及舉證，因與本件判決結果不生影響，爰不予一一論列，末此敘
    明。
五、據上論結，本件上訴為無理由，依民事訴訟法第四百四十九條第一項、第七十八
    條，判決如主文。
中      華      民      國    九十      年    十一    月    十三      日
                                    臺灣高等法院臺南分院民事第二庭
~B1審判長法官
~B2      法官
~B3      法官
右為正本係照原本作成。
如對本判決上訴，須於判決送達後二十日內向本院提出上訴狀；未表明上訴理由者，
應於上訴後二十日內向本院提出理由書。
中      華      民      國    九十      年     十一     月     十二     日
~B法院書記官  謝淑玉


司法院資訊處製作；財團法人民間司法改革基金會備份。
